【裁判字號】    99,訴,318
【裁判日期】    990512
【裁判案由】    搶奪
【裁判全文】
臺灣高雄地方法院刑事判決               99年度訴字第318號
公  訴  人  臺灣高雄地方法院檢察署檢察官
被      告  甲○○
上列被告因搶奪案件，經檢察官提起公訴（98年度偵字第19408
號），本院判決如下：
    主  文
甲○○犯竊盜罪，累犯，處拘役伍拾日，如易科罰金，以新臺幣
壹仟元折算壹日。
    事  實
一、甲○○前於民國94年間因懲治走私條例案件，經本院以92年
    度訴字第2830號判決判處有期徒刑6 月確定，甫於98年4 月
    8 日易科罰金執行完畢。猶不知悔改，竟基於意圖為自己不
    法所有之竊盜犯意，於同日18時28分許，即至高雄市前鎮區
    ○○○○路85號之OK便利商店內，趁店員乙○○不注意時，
    擅自拿取店內置於酒類商品區開放式貨架上之小瓶裝高粱酒
    1 瓶（價值新臺幣〈下同〉150 元）竊取入己，得手後，未
    結帳即逕行往大門離去之際，經乙○○當場發覺出言要求付
    款，同時緊急關閉電動門阻止離去，然甲○○不予理會，仍
    強行推開電動門走出店外（僅有單純推開店門動作而未對乙
    ○○施以強暴、脅迫），適有某姓名年籍不詳之男性客人在
    店外目賭上情，喝令甲○○勿藉酒裝瘋，甲○○才將該瓶高
    粱酒置於櫃檯後離去，乙○○取回高粱酒後報警處理，獲悉
    上情。
二、案經乙○○訴由高雄市政府警察局前鎮分局報請臺灣高雄地
    方法院檢察署檢察官偵查起訴。
    理  由
甲、證據能力部分：
    被告以外之人於審判外之言詞或書面陳述，除法律有規定者
    外，不得作為證據；被告以外之人於審判外之陳述，雖不符
    刑事訴訟法第159 條之1 至之4 之規定，然經當事人於審判
    程序同意作為證據，法院審酌該言詞陳述或書面陳述作成時
    之情況，認為適當者，亦得為證據；刑事訴訟法第159 條第
    1 項、第159 條之5 第1 項分別定有明文。本判決認定事實
    所引用之證據資料，均非公務員違背法定程序所取得，檢察
    官及被告甲○○（下稱被告）於本院審理時均同意作為認定
    事實之證據，且審酌各該證人或書面陳述作成時之情況，並
    無違法不當或證明力明顯過低之瑕疵，認為以之作為證據為
    適當，均得作為證據。
乙、實體方面：
一、訊據被告矢口否認有何前揭竊盜犯行，並辯稱：我精神狀況
    不好，對於案發當天發生什麼事並不記得，也無印象云云。
    惟查：
  (一)上揭犯罪事實，業經證人即OK便利商店店員乙○○指證歷歷
    ，並自警詢、偵查及本院審理中一再指證拿取其任職商店內
    高粱酒1 瓶之嫌犯即是被告等語明確（警卷第3 、4 頁、偵
    卷第10頁、本院卷第29、30頁）。查證人乙○○與被告並無
    仇隙，且其於警方未查獲被告前，在警詢中即具體描述嫌犯
    係打赤膊、沒穿鞋、身上有紋身、約30多歲等特徵（警卷第
    9 頁），亦與被告大致合，衡情應無蓄意誣陷之可能，故
    其所為證言應堪採信。此外，復有高雄市政府警察局前鎮分
    局草衙派出所扣押筆錄、扣押物品目錄表、贓物認領保管單
    （高粱酒價值150 元）、監視器翻拍照片及現場照片等相關
    事證在卷可稽（警卷第5 、6 、8 、9 至17頁），且被告於
    警詢在觀看監視器翻拍照片後亦供稱：該嫌犯很像我本人等
    語（警卷第1 頁反面），是認被告確有於案發時在該OK便利
    商店內拿取高粱酒1 瓶之情無訛。
  (二)被告雖於本院審理時辯稱：我精神狀況欠佳，不記得案發情
    形云云。然查：
    1.刑法上所謂行為時因精神障礙或其他心智缺陷，致不能辨
      識其行為違法或欠缺依其辨識而行為之能力，或致其辨識
      行為違法或依其辨識而行為之能力顯著降低，固屬醫學上
      精神病科之專門學問，非有專門精神病醫學研究之人，予
      以診察鑑定，不易判斷，但仍屬於行為有責性之判斷範圍
      ，其認定應由法院依職權為之，不得視為一種單純之醫學
      或心理學上概念，進而以此概念代替法院之判斷，故雖經
      醫學專家鑑定行為人之精神狀態，提供某種概念，亦不過
      作為法院判斷之資料而已，法院非不得綜合全部調查所得
      資料以判斷行為人於行為時有無不能辨識其行為違法或欠
      缺依其辨識而行為之能力或致其辨識行為違法或依其辨識
      而行為之能力，顯著減低之情事，並非必須有待於精神病
      科之醫學鑑定，始得據為裁判之基礎（最高法院85年度臺
      上字第6071號判決意旨參照）。
    2.本件被告固曾於案發後當晚20時30分赴高雄市立凱旋醫院
      就診，並於就診後服用抗精神病劑、安眠劑、抗焦慮劑、
      抗膽鹼激素等藥物，此有該醫院98年8 月17日高市凱醫成
      字第0980005248號函及所檢附被告病歷等資料在卷可稽（
      偵卷第14至27頁）。但此等事後就診之情形，本難據以逆
      推被告於案發時之精神狀況為何；再者，由被告上開病歷
      觀之，被告亦無於行為時毫無知覺、事後復無記憶之病狀
      登載，亦未有其他證據顯示被告為本件犯行時受制於精神
      病症所致，則被告表示對本案事後經過完全沒有記憶，是
      否為被告為規避刑責之遁辭，實令人生疑，自難以輕信。
    3.而被告於本院審理時尚能清楚陳述自己年籍住址，迭於警
      詢、偵查及本院多次調查、審理程序之各項問題均能理解
      明瞭、對答流暢；且依本院直接審理所見，被告對本案之
      供述及辯解歷次開庭前後並無大異，並猶均能一貫以不復
      記憶回答提問，又對翻拍照片之辨識及聲請交保均能清楚
      回應、據理請求（本院審訴卷第51、59頁、本院卷第33頁
      ），顯見被告並無因精神狀況導致其辨識能力喪失或減低
      之情事；另參核錄影翻拍照片所示及證人乙○○證稱：被
      告係從店內專門置放酒類商品區之開放式貨架上拿取該瓶
      高粱酒、逕行速往大門離去等語（警卷第3 、4 、10至16
      頁、本院卷第30頁），則被告進入OK便利商店，竟能鎖定
      特定貨架拿取特定品牌、容量之酒瓶，且欲迅速逃離現場
      ，顯見當時其就財物價值、得手難易有辨識能力。從而，
      堪認被告於犯案當時，其辨識能力，並未達不能辨識其行
      為違法或欠缺依其辨識而行為之能力，亦未達致其辨識行
      為違法或依其辨識而行為之能力顯著降低之情況已明，是
      被告上開所辯，即無可採。
  (三)綜上所述，顯然被告為本件竊盜犯行時，對自己所為犯罪事
    實之認知，並無顯著低於一般常人之情形，被告前揭所辯，
    無非事後卸責之詞，無從推翻本案卷內對其不利之上開積極
    證據，是被告確有前揭竊盜之犯意與犯行，事證明確，堪以
    認定，應依法論科。
二、論罪科刑部分：
  (一)按刑法第325 條第1 項之搶奪罪，係以行為人意圖為自己或
    他人不法之所有，而「搶奪」他人之動產為要件。所謂「搶
    奪」，係指行為人乘被害人不及防備，而利用自身瞬間力量
    破壞被害人對於財物之緊密持有關係，進而建立自身對該財
    物之新持有關係者謂之。此與刑法第320 條第1 項竊盜罪之
    「竊盜」行為之區別在於：行為人破壞被害人對該財物原持
    有關係、進而建立自身對該財物之新持有關係之際，該財物
    與被害人間是否具有「緊密持有關係」，且行為人是否藉由
    被害人不及防備之機會，並利用自身瞬間力量破壞該「緊密
    持有關係」。倘是，則此種行為顯然造成被害人財物喪失外
    之額外生命身體被害風險，也正因此種額外風險之發生，故
    有特別於單純「竊盜」行為外增設加重處罰規定之必要。至
    於行為人破壞原持有關係之手段是否秘密、公然、是否乘被
    害人不知等節，均非兩罪之區別重點。起訴意旨固認為被告
    所為係犯刑法第325 條第1 項之搶奪罪嫌，然以起訴書載明
    被告係進入店內於（開放式）前列貨架上拿取該瓶高粱酒，
    顯然被告於意圖為自己不法所有，乘店員不知而將上開財物
    竊取入己時，業已破壞店員持有狀態而將上開財物置於自己
    管領力下，應屬竊盜既遂，至嗣後推門逃逸之舉，應屬竊盜
    既遂後脫逃之行為，並非乘店員不及抗拒而搶奪財物，且被
    告亦未藉由自身瞬時力量猝然取走該商品，其竊取財物過程
    更未造成何人之生命身體被害之額外風險，是縱然於離去之
    際遭店員發現並出言阻止，顯與搶奪罪之要件未合，而屬單
    純竊盜罪之範疇。是起訴書此部分似有誤解，惟原起訴之社
    會事實同一，爰變更起訴法條，併予審理，附此敘明。
  (二)核被告所為，係犯刑法第320 條第1 項之普通竊盜罪。被告
    曾有如事實欄一所示之論罪科刑前科，有臺灣高等法院被告
    前案紀錄表附卷可稽（本院卷第6 頁），其於前開有期徒刑
    易科罰金執行完畢後5 年內，再故意犯本件有期徒刑以上之
    罪，為累犯，應依刑法第47條第1 項之規定加重其刑。爰審
    酌被告前有懲治走私條例前科，顯示素行不佳，易科罰金執
    行完畢當日即再度犯案，且面對店員當場發覺犯行並關門攔
    阻，猶不願放棄竊得贓物，反推門強行掙脫逃逸，更顯示其
    犯意甚堅，且面對本案店員在庭作證仍毫無羞愧之意，足認
    前次刑之宣告及執行，並未收警惕遏阻之效，本院因此認為
    ，被告固無據實陳述之義務，然其犯後矢口否認犯行，顯然
    毫無悔改之意，猶對被害人毫無補償致歉之舉，犯後態度不
    佳，被告既缺乏為自己行為負責之觀念，自應施以相當之刑
    罰，以進行矯治，另考量被害店家尚無損失及表明宥恕被告
    之意（偵卷第11頁），及被告犯罪之動機、目的在於貪圖不
    法利益、所竊取財物價值僅150 元暨檢察官求刑略嫌過重等
    一切情狀，量處拘役50日之刑，並諭知得易科罰金折算標準
    ，以示懲儆。
據上論斷，應依刑事訴訟法第299 條第1 項前段、第300 條，刑
法第320 條第1 項、第47條第1 項、第41條第1 項前段，刑法施
行法第1 條之1 ，判決如主文。
本案經檢察官丙○○到庭執行職務。
中    華    民    國    99    年    5     月    12    日
                  刑事第八庭  審判長法  官  王伯文
                                    法  官  謝宗翰
                                    法  官  林建鼎
以上正本證明與原本無異。
如不服本判決應於收受送達後10日內向本院提出上訴書狀，並應
敘述具體理由；如未敘述上訴理由者，應於上訴期間屆滿後20日
內向本院補提理由書（均須按他造當事人之人數附繕本）「切勿
逕送上級法院」。
中    華    民    國    99    年    5     月    14    日
                                    書記官  林怡君
附錄本案論罪科刑法條全文：
刑法第320 條第1 項：
意圖為自己或第 3 人不法之所有，而竊取他人之動產者，為竊盜
罪，處五年以下有期徒刑、拘役或五百元以下罰金。
刑法施行法第1 條之1：
中華民國94年1 月7 日刑法修正施行後，刑法分則編所定罰金之
貨幣單位為新臺幣。
94年1 月7 日刑法修正時，刑法分則編未修正之條文定有罰金者
，自94年1 月7 日刑法修正施行後，就其所定數額提高為30倍。
但72年6 月26日至94年1 月7 日新增或修正之條文，就其所定數
額提高為3 倍。

司法院資訊處製作；財團法人民間司法改革基金會備份。
